【裁判字號】    95,台上,3287
【裁判日期】    950615
【裁判案由】    擄人勒贖等罪
【裁判全文】
最高法院刑事判決            九十五年度台上字第三二八七號
    上  訴  人  台灣高等法院台中分院檢察署檢察官
    上  訴  人
    即  被  告  乙○○
                        弄7之2號（另案在台灣東成技能訓練
                        所執行）
    被      告  甲○○
                        巷11.
                丙○○
                        59之3號（另案在台灣台中監獄執行
                        ）
上列上訴人等因被告等擄人勒贖等罪案件，不服台灣高等法院台
中分院中華民國九十五年二月二十三日第二審更審判決（九十四
年度上更(一)字第二六八號，起訴案號：台灣彰化地方法院檢察署
九十三年度偵字第四九０號，九十三年度偵緝字第三一號），提
起上訴，本院判決如下：
    主  文
原判決關於乙○○共同使謝承勳受重傷害未遂暨丙○○、甲○○
部分撤銷，發回台灣高等法院台中分院。
其他上訴駁回。
    理  由
一撤銷發回部分：
本件原判決認定上訴人即被告（下稱被告）乙○○（其所犯變造
周忠義國民身分證部分之犯行，業經原審法院九十三年度上訴字
第一八六三號判決判處罪刑確定在案）曾因違反懲治盜匪條例案
件，經本院判處有期徒刑十年確定，嗣經送監執行，於八十四年
八月三十一日假釋出監，於八十九年七月二十三日假釋期滿，視
為執行完畢，又於民國九十二年七、八月間，向綽號「大豬仔」
之男子，購得具有殺傷力之義大利貝瑞塔廠製口徑九厘米制式手
槍一枝（含彈匣一個，槍枝管制編號0000000000號）
及具有殺傷力之制式子彈八顆（另有一顆未發彈，不具殺傷力）
，即非法持有之（乙○○該部分非法持有手槍、子彈犯行，業經
原審法院判處罪刑，經本院駁回檢察官及乙○○該部分第三審上
訴而確定，詳後述）。乙○○於九十三年一月六日另行起意向謝
承勳催討債務，乃夥同其友人甲○○、丙○○（丙○○曾因擄人
勒贖、妨害自由等案件經法院判處有期徒刑十五年、三月確定，
嗣定其應執行刑十五年二月，於八十七年十二月三十一日假釋，
目前仍在假釋期間）共同參與。甲○○及丙○○雖明知乙○○備
有上揭手槍、子彈以及其他手銬、膠帶等工具，計畫以暴力方式
向謝承勳討債，仍同意分擔犯行，彼三人即基於共同實施重傷害
之犯意聯絡，及基於共同剝奪他人行動自由、使人行無義務之事
暨以不正方法由自動付款設備取得他人財物之概括犯意聯絡，先
由丙○○向不知情之友人借得一部克萊斯勒廠牌之自用小客車，
嗣由甲○○至不詳處所撿拾廢棄車輛之車牌，改懸掛於前揭小客
車上，另由乙○○持其向「大豬仔」購得之上述制式手槍、子彈
，並備妥其所有之手銬、膠帶等犯罪工具，於九十三年一月六日
凌晨零時許，由丙○○負責駕駛前述改換車牌之自用小客車，乙
○○及甲○○分別坐在前、後座，三人共赴南投縣找謝承勳。嗣
在南投縣埔里鎮路上發現謝承勳與其妻張玫鄉所駕駛之自用小客
車，即尾隨在後，不久謝承勳發覺遭人跟蹤而加速逃離現場，丙
○○亦緊追在後，至南投縣草屯鎮○○路五○六號附近時，為攔
阻謝承勳，雖明知對行駛狀態中之車輛開槍，可能使該車輛內之
乘客造成重傷之結果，仍基於縱使發生重傷結果亦不違背其本意
之不確定故意，由乙○○以事先備妥之上開手槍向謝承勳所駕車
輛開射一槍，致謝承勳背部受有開放性傷口，且因受此槍傷而無
法繼續駕駛。丙○○見謝承勳停車後，亦隨之停車在旁等候，由
乙○○與甲○○下車，要求謝承勳坐上丙○○所駕之車輛，謝承
勳不從，乙○○即接續前述重傷害之犯意，再度以手槍握把部位
重擊謝承勳之頭部，致使謝承勳受有頭部外傷及頭皮撕裂傷等傷
害，而屈從就範。丙○○待乙○○及甲○○將謝承勳押上車後，
即駕車離開該處，並由甲○○在車上以手銬銬住謝承勳之雙手，
另以膠帶矇住其雙眼，而剝奪其行動自由。乙○○等人在押解謝
承勳之途中，見張玫鄉駕車尾隨在後，乃再度停車將張玫鄉強押
上車，亦由甲○○以手銬銬住張玫鄉之雙手，及以膠帶矇住其雙
眼，而剝奪其行動自由。在車上乙○○並要求謝承勳、張玫鄉交
出隨身攜帶皮包之財物（謝承勳皮包內有現金新台幣（下同）五
、六萬元及證件、提款卡等物，而張玫鄉之皮包內有現金二、三
萬元及證件、提款卡等物），以此強暴方式使其二人交付財物而
行無義務之事。乙○○又要求謝承勳、張玫鄉二人供出提款卡之
密碼，張玫鄉先告知錯誤之密碼，致乙○○無法順利提領，乙○
○憤而脅迫稱：如不告知正確密碼，即要讓你們死等語，張玫鄉
始同意告知正確密碼，丙○○遂繼續駕車前往南投縣埔里鎮多處
設有自動提款機之地點，其中有部分款項係由乙○○多次喝令張
玫鄉本人由自動提款機領款，乙○○等人以此脅迫方式使張玫鄉
行無義務之事，其餘款項則由乙○○連續冒充謝承勳夫妻由自動
提款機領款，乙○○等人以此不正當之方法由自動提款機領取該
部分款項，總計張玫鄉及乙○○共下車領取二十七萬九千元（其
中由台灣銀行帳號000000000000號「謝承勳」之帳
戶中取得四萬元；另由台灣企銀帳號00000000000號
「張嘉訓」之帳戶中領取十四萬元；及由埔里郵局帳號0000
0000000000號「張玫鄉」之帳戶中領取九萬九千元）
，嗣因張玫鄉苦苦哀求乙○○等人將受有槍傷之謝承勳送醫治療
，乙○○等三人始中止重傷害之犯意，並於當日凌晨四時許，駕
車載送謝承勳至南投縣埔里基督教醫院急診室外，令謝承勳獨自
下車就醫，以防止發生重傷之結果。謝承勳因失血甚多無力行走
，下車後以爬行方式往醫院方向求救，經人發現後送入醫院進行
治療，始逐漸康復。丙○○等人意猶未足，復強將張玫鄉帶往南
投縣國姓鄉某間房舍拘禁，再推由乙○○等人逼迫張玫鄉交出渠
等之金融機關存摺及印鑑章等物，張玫鄉迫於無奈，只得再供出
彼等之金融機關存摺及印鑑章等物均放置在台中市○區○○路二
０三號八樓之九之住處，乙○○即夥同甲○○駕駛謝承勳之車輛
前往上址，期間丙○○並迫使張玫鄉打電話交代其住處之大樓管
理員徐台光稱：該日上午其兄長欲至其住處拜訪，請讓其兄長直
接進入住處等語，致使乙○○等人順利侵入謝承勳及張玫鄉之上
開住處，嗣因遍尋不著謝承勳、張玫鄉之存摺及印鑑章等物，而
未遂。另推由丙○○迫使張玫鄉說出其婆婆吳媛娟之聯絡電話後
，由丙○○以乙○○所有之0000000000號之行動電話
撥打吳媛娟所有之0000000000號行動電話與吳媛娟、
謝承勳聯絡，要求給付八十萬元始可放人等語，致吳媛娟、謝承
勳心生畏懼，幾經討價還價，最後以五十萬元達成協議，以此脅
迫方式，使吳媛娟、謝承勳行無義務之事。俟乙○○及甲○○自
台中返回後，推由甲○○於該日下午之不詳時點，單獨至南投縣
宏仁國中取回吳媛娟交付之五十萬元後，於該日下午五時許，乙
○○等人方駕駛謝承勳所有之自小客車，將張玫鄉置放在南投縣
埔里鎮○○路○段某不詳地點後離去。上開得款則由甲○○及丙
○○各分得十多萬元，餘由乙○○取得。嗣經警據報於同年一月
七日下午四時許，在台中縣大里市○○○路一三七號「璽邁汽車
旅館」三二三號房當場逮捕乙○○，並扣得上開制式貝瑞塔九二
手槍一枝（含彈匣）、制式九二子彈八顆、現金二十二萬五千八
百元、門號0000000000號之行動電話一支、防彈衣一
件及謝承勳所有之汽車駕照、行動電話一支及車牌號碼ＭＹＦ－
八二三號之重型機車行照等物（此部分之款項已發還由張玫鄉領
回）等情，因而撤銷第一審關於乙○○共同使人受重傷未遂（即
使謝承勳受重傷未遂）部分暨甲○○、丙○○部分之判決，改判
仍依牽連犯規定，從一重論處乙○○共同使人受重傷未遂，累犯
罪刑，論處丙○○、甲○○共同未經許可持有手槍罪刑，固非無
見。
惟查：(一)被害人謝承勳、張玫鄉夫妻（下稱謝氏夫妻）於檢察官
偵查中已就伊夫妻並無向被告乙○○借貸錢款，亦無積欠被告乙
○○、丙○○、甲○○三人（下稱被告三人）任何債務，被告三
人係以跑路需要費用為詞，向伊夫妻索取錢款等情具結證述綦詳
（見偵字第四０九號偵查卷第四十二頁至第四十四頁，第五十五
頁，第八十六頁），謝承勳並稱：「我在仁愛醫院住院期間，一
位自稱是丙○○弟弟之男子夥同另二名男子至醫院找我，並言稱
丙○○等人已被警方查獲，要我簽立二張四十萬元本票，協助他
們以債務方式幫他們脫罪」等語（見同上卷第四十四頁），倘認
謝氏夫妻上揭證述事實為實在，謝承勳嗣後於原審法院改稱：伊
與乙○○有債務糾紛，伊曾於九十二年間，在賭場向一位不詳姓
名之友人借用八十萬元現金，錢是乙○○拿來的，伊不知道錢是
否乙○○的，不過伊借款並未簽立借條等字據，事後伊因對乙○
○不服，才說與乙○○沒有債務糾紛等語（見原審上更(一)字卷第
一六九頁至第一七六頁），以及謝承勳於第一審所提出其與乙○
○之代理人所簽立之和解書，內載「甲方（即乙○○）同意乙方
（即謝承勳）積欠之新台幣八十萬元一筆勾消，以示誠意等語（
一審卷(二)第二七四頁、第二七五頁），似係事後謝承勳應乙○○
等被告要求，為迴護被告三人而故為翻異以附和乙○○辯解之詞
及簽立上揭和解書，實難執以遽認謝承勳有積欠乙○○八十萬元
債款之事實，又從原判決事實認定被告三人持上揭手槍、子彈及
手銬、膠帶等物，於上揭時地，以重傷害之不確定故意，朝謝承
勳所駕駛附載其妻張玫鄉之小客車開槍，致謝承勳背部受槍傷，
繼而將謝氏夫妻擄押上丙○○所駕駛之汽車，以手銬銬住其二人
雙手，以膠帶矇住其二人雙眼，迫使其二人交出身上現款、提款
卡等財物，又迫使張玫鄉由自動提款機提款交付，並由乙○○持
謝氏夫妻提款卡冒充謝氏夫妻提款，嗣因謝承勳槍傷嚴重，經張
玫鄉哀求，而釋放謝承勳後，又將張玫鄉帶往南投縣國姓鄉某間
房舍拘禁，並迫使張玫鄉打電話予謝承勳、吳媛娟（即張玫鄉之
婆婆），要求給付八十萬元始可放人，嗣推由甲○○出面向吳媛
娟取得五十萬元後，始將張玫鄉釋放等事實，則被告三人所為，
亦顯與一般債權人向債務人催討欠款之情形有異。倘謝承勳確無
積欠被告三人債款，被告三人所為，是否已構成刑法第三百三十
二條第三款之強盜而擄人勒贖罪及刑法使人受重傷未遂罪，以不
正方法由自動付款設備取得他人之物等罪，丙○○、甲○○是否
另犯未經許可持有手槍、子彈之罪（乙○○未經許可持有手槍、
子彈之犯行，經原審判處罪刑，本院駁回檢察官及乙○○之第三
審上訴，已確定在案，不能再重複論罪），所犯上開各罪是否具
有想像競合犯或牽連犯關係，而應從一重處斷？事實審法院自應
詳予調查勾稽，釐清其事實及法律適用關係，俾為適法之判決。
詎原審未詳查審酌及此，遽認被告乙○○與謝承勳有八十萬元債
務糾紛，被告三人為向謝氏夫妻索討債欠而有上揭行為，渠等所
為僅構成剝奪人行動自由、使人受重傷未遂、以不正方法由自動
付款設備取得他人財物等罪，丙○○、甲○○另犯未經許可持有
手槍、子彈之罪，因而依牽連犯、想像競合犯規定，從一重論處
乙○○共同使人受重傷未遂，累犯之罪，論處丙○○、甲○○共
同未經許可，持有手槍罪，其認事用法，自有未合，並有查證未
盡及對於證據之取捨判斷不符經驗法則等違誤。檢察官上訴意旨
執以指摘該部分原判決不當，及乙○○上訴意旨執以指摘原判決
論處其共同使人受重傷害未遂（即使被害人謝承勳受重傷害未遂
）部分不當，均非無理由，應認原判決關於乙○○共同使人受重
傷害未遂暨丙○○、甲○○部分仍有撤銷發回更審之原因。原判
決對於被告三人不另為無罪諭知部分（見原判決理由六之記載）
，基於審判不可分之原則，應併予發回。
二駁回部分（即乙○○共同連續未經許可持有手槍及使阮信耀重
傷害未遂部分）
按刑事訴訟法第三百七十七條規定，上訴於第三審法院，非以判
決違背法令為理由，不得為之。是提起第三審上訴，應以原判決
違背法令為理由，係屬法定要件，如果上訴理由書狀並未依據卷
內訴訟資料，具體指摘原判決不適用何種法則或如何適用不當，
或所指摘原判決違法情事，顯與法律規定得為第三審上訴理由之
違法情形，不相適合時，均應認其上訴為違背法律上之程式，予
以駁回。本件檢察官就被告乙○○共同連續非法持有手槍及重傷
害阮信耀未遂部分上訴，其上訴意旨略稱：被告乙○○槍傷阮信
耀，使其右膝神經受損，引起垂足，不良於行，無法恢復，行動
須靠輔助器，原判決認定被告所為僅構成重傷未遂，其認定尚有
未洽，又被告有犯罪前科，猶多次買槍，任意槍擊被害人，原判
決量處比第一審判決較輕之刑罰，量刑亦有失輕等語。乙○○就
上揭部分上訴意旨略稱：依阮信耀於原審法院之證述，可見伊（
乙○○）係與阮信耀於互相搶奪槍枝過程中，導致阮信耀雙腳中
槍受傷，原審認定伊重傷未遂犯行，對於阮信耀上揭有利於伊之
證述不予採納，未明其理由，原判決有理由不備之違法，又其
持槍槍擊阮信耀以及嗣後持槍槍擊謝承勳，所為非法持槍與傷人
行為應有牽連犯關係，原審認無牽連犯關係，就持槍行為另予併
合處罰，該部分原判決亦有違誤等語。
惟查原判決認定被告乙○○有原判決事實欄所載之非法持有手槍
、子彈及重傷害阮信耀未遂部分之犯行，因而撤銷第一審關於該
部分之判決，改判就乙○○未經許可持有手槍、子彈部分，依想
像競合犯、連續犯規定，從一重論處乙○○共同連續未經許可持
有手槍，累犯罪刑，就乙○○重傷害阮信耀未遂部分，論處使人
受重傷害未遂，累犯罪刑，已分別詳予明所依憑之證據及認定
之理由。又按：原判決依憑乙○○於原審法院所為伊係基於重傷
害故意，持槍槍擊被害人阮信耀等情之自白，阮信耀於原審法院
所為伊與乙○○爭奪乙○○手上持有之手槍，遭乙○○開槍射擊
雙腳等語（原審上更(一)字卷第二三四頁背面），佐以卷附阮信耀
受槍傷之診斷證明書等證據，論定乙○○使人受重傷害未遂之犯
行，自無不合。又原判決已說明(一)阮信耀雙腳受槍傷，右膝神經
截斷，右足雖無法上抬，然尚可慢慢走路，僅係雙腿機能減衰，
尚未達毀敗之程度，故僅應對乙○○論以重傷害未遂罪。(二)乙○
○先後二次未經許可持有手槍、子彈，並無特定犯罪目的，隔一
段時間（即間隔數個月之後）再另行起意，持槍重傷害阮信耀、
謝承勳，此有乙○○於法院審理中所為其為上開犯行經過之供述
可資認定，並參照本院二十九年上字第一五二七號(2)判例及本院
七十四年度第五次刑事庭決議意旨，因而應認乙○○之持有手槍
、子彈犯行與其嗣後重傷害阮信耀、謝承勳犯行，並無方法、結
果之牽連犯關係，即應數罪併罰。(三)審酌乙○○有犯罪前科，購
入持有手槍之初，並無特定犯罪動機，及其槍傷阮信耀之犯罪手
段，犯罪實害等情狀，就其未經許可持有手槍及重傷害阮信耀未
遂之犯行，應各科以如原判決所示之刑罰等理由甚詳。原審就乙
○○上揭犯罪所為量刑，在法定裁量範圍內，亦無不合。核難遽
指該部分原判決有檢察官及乙○○上訴意旨所指摘之違誤，該部
分檢察官及乙○○之上訴核與法律所規定得為第三審上訴理由之
違法情形不相適合，均應予駁回。
據上論結，應依刑事訴訟法第三百九十七條、第四百零一條、第
三百九十五條前段，判決如主文。
中    華    民    國  九十五  年    六    月   十五   日
                      最高法院刑事第九庭
                          審判長法官  陳  正  庸
                                法官  賴  忠  星
                                法官  王  居  財
                                法官  林  開  任
                                法官  林  立  華
      本件正本證明與原本無異
                                      書  記  官
中    華    民    國  九十五  年    六    月  二十六  日
                                                  Ｒ


司法院資訊處製作；財團法人民間司法改革基金會備份。
